【裁判字號】    96,上易,657
【裁判日期】    970325
【裁判案由】    返還土地等
【裁判全文】
臺灣高等法院民事判決                 96年度上易字第657號
上  訴  人  戊○○○
訴訟代理人  潘維成律師
被上訴人    台灣農林股份有限公司
法定代理人  丁○○
訴訟代理人  己○○
上列當事人間請求返還土地等事件，上訴人對於中華民國96年6
月20日臺灣桃園地方法院95年度訴字第2013號第一審判決提起上
訴，本院於97年3月11日言詞辯論終結，判決如下：
    主  文
上訴駁回。
第二審訴訟費用由上訴人負擔。
    事實及理由
一、本件被上訴人主張：位於桃園縣復興鄉○○○段125地號土
    地（下稱系爭土地）為伊所有，詎上訴人未經伊同意，擅自
    於系爭土地上搭蓋地上物，屬無權占有，經伊催告上訴人拆
    除地上物並返還土地，上訴人均不予置理等情，爰依民法第
    767條之規定，求為命上訴人將系爭土地，如附圖所示編號
    125-A（面積39平方公尺）、125-B（面積42平方公尺）、
    125-C（面積115平方公尺）、125-D（面積9平方公尺）、
    125-E（面積13平方公尺）、125-F（面積35平方公尺）之地
    上物拆除，將該部分土地返還被上訴人之判決（原審為被上
    訴人勝訴之判決，上訴人聲明不服，提起上訴）。並答辯聲
    明：上訴駁回。
二、上訴人則以：系爭土地早年係由多人共同合夥承租耕作，推
    派代表人與被上訴人簽訂租賃契約，並由輪值經營人負責繳
    納租金，此事已於早年共同前往被上訴人公司當面口頭報告
    ，並經被上訴人公司主管同意，承租期間僅須照繳租金並註
    明繳納人即可，租約上之承租人，僅為合夥承租代表，不需
    換約更名，租賃契約仍繼續有效。而系爭土地歷年來均由伊
    繳納租金並承租耕作，伊為系爭土地之合夥承租人之一，被
    上訴人對此事亦知悉，其所開立之發票抬頭亦記載伊姓名，
    被上訴人向大溪地政事務所申請125地號鑑界時，委託伊為
    代理人前往測量鑑界。雖系爭土地為被上訴人所有，惟土地
    開發早於民國80年間起即由伊實際從事耕作，是以伊占有系
    爭土地乃本於租賃契約之正當權源。又系爭土地上之房屋係
    數十年前之舊有房屋，從而，被上訴人以伊無權占有系爭土
    地，而訴請伊拆除地上物，並返還土地，實無理由云云，資
    為抗辯。並上訴聲明：(一)原判決廢棄。(二)被上訴人在第一審
    之訴及假執行之聲請均駁回。
三、兩造不爭執事項：
    (一)上訴人就位於桃園縣復興鄉○○○段125地號土地確有占
      用如附圖所示之地上物。
    (二)訴外人沈寶桂與被上訴人於93年3月9日簽訂租賃契約，承
      租桃園縣復興鄉○○○段123、125地號部分土地，其中
      123地號每年租金為94公斤之甘藷，125地號則為183公斤
      甘藷。
    (三)訴外人乙○○與被上訴人於93年3月19日簽訂租賃契約，
      承租桃園縣復興鄉○○○段125、126地號部分土地，其中
      125地號每年租金為18公斤之茶青，126地號則為60公斤之
      茶青之事實，為兩造所不爭執（見本院卷第71頁之筆錄、
      第55、56頁之書狀），並有租用合約、放租合約、複丈成
      果圖可證（見原審卷第100、101頁、第86頁），堪信為真
      實。
四、本件經依民事訴訟法第463條準用同法第270條之1第1項第3
    款規定，整理並協議簡化爭點後，兩造同意就本院96年10月
    22日準備程序中，兩造協議簡化之爭點為辯論範圍（見本院
    卷第71頁之筆錄）。茲就各爭點及本院判斷，分述如下：
    (一)按負舉證責任之當事人，須證明至使法院就該待證事實獲
      得確實之心證，始盡其證明責任。倘不負舉證責任之他造
      當事人，就同一待證事實已證明間接事實，而該間接事實
      依經驗法則為判斷，與待證事實之不存在可認有因果關係
      ，足以動搖法院原已形成之心證者，將因該他造當事人所
      提出之反證，使待證事實回復至真偽不明之狀態。此際，
      自仍應由主張該事實存在之一造當事人舉證證明之，始得
      謂已盡其證明責任（最高法院93年度台上字第2058號判決
      要旨參照）。
    (二)被上訴人主張其所有之系爭125地號土地，先後與訴外人
      沈寶桂、乙○○於93年3月9日、同年月18日簽訂「私有耕
      地租約」及「茶園放租合約」，租期均自92年1月1日起至
      97年12月31日止，共6年，有租約及合約可考（見原審卷
      第100、101頁），而上訴人占有使用系爭土地，並於其上
      搭蓋如附圖所示編號125-A、125-B、125-C、125-D、125-
      E、125-F之地上物之事實，亦為兩造所不爭執，且經原審
      赴現場履勘及囑託桃園縣大溪地政事務所測量並作成複丈
      成果圖可按（見原審卷第86頁）。是被上訴人以上訴人無
      權占有使用系爭土地，依民法第767條之規定，請求上訴
      人拆除地上物並返還系爭土地，而上訴人對被上訴人為系
      爭土地所有人之事實並不爭執，惟以其並非無權占有為抗
      辯。經查：
      1.按以無權占有為原因，請求返還所有物之訴，被告對原
        告就其物有所有權存在之事實無爭執，而僅以非無權占
        有為抗辯者，原告於被告無權占有之事實，無舉證責任
        ，被告應就其取得占有，係有正當權源之事實證明之，
        如不能證明，則應認原告之請求為有理由（最高法院72
        年度台上字第1552號裁判意旨參照）。則上訴人既抗辯
        其非無權占有使用系爭土地，自應就其取得占有係有正
        當權源之事實負舉證責任。上訴人雖抗辯系爭土地乃多
        人共同合夥承租，訴外人乙○○、沈寶桂乃合夥人所推
        派代表與被上訴人簽訂租賃契約之人，租賃契約實係存
        在於被上訴人與諸多共同合夥承租人之間，而上訴人即
        為合夥承租人之一，且多年來均由上訴人繳納租金並實
        際經營使用系爭土地，伊占有系爭土地係本於合夥之租
        賃契約而來云云。惟依系爭租賃契約書所載內容，並未
        記載乙○○、沈寶桂為合夥之代表人或代理人而簽訂該
        契約，自難認該二人以外之人為該契約之承租人。而上
        訴人應就其主張合夥承租耕作之事實舉證以實其說，惟
        其就該項事實並未能舉證證明之，是上訴人所為之上開
        抗辯，殊不足取。
      2.上訴人雖另辯稱系爭租金均由伊支付，並由伊使用系爭
        土地，此為被上訴人所知悉，且發票抬頭已由被上訴人
        之職員甲○○記載伊姓名，當初有告知被上訴人，但被
        上訴人說不用更名承租人，（嗣改稱兩造間就系爭土地
        已成立租約--見本院卷第19頁至第23頁上訴人所提之書
        狀）云云。惟為被上訴人所否認，依舉證分配之原則，
        上訴人自應就此有利於己之事實負舉證之責。然查上開
        發票之原本並未記載上訴人之姓名，有該發票可考（見
        本院卷第25、27、36、37、38頁）。且證人甲○○（即
        上訴人所稱於收據上記載其姓名之被上訴人公司職員）
        於原審證稱：「（問：125地號承租人是何人？）答：
        乙○○、沈寶貴。」、「（問：被告〈即上訴人〉是否
        為承租人？）答：不是。」、「（問：乙○○、沈寶貴
        的租金由何人繳納？）答：我們不會問是何人繳納，只
        要來繳納的人告知要繳何人的租金，我們就認定繳納何
        人租金。」、「（提示原審卷第22頁至第24頁之統一發
        票，並問：統一發票影本，上有記載戊○○○的名字，
        是否你書寫的？）答：民國95年7月25日的收據〈見原
        審卷第24頁之統一發票〉是我寫的，其他的都不是。」
        、「（問：為何當初要寫戊○○○的名字？）答：是應
        被告〈即上訴人〉要求而書寫，並無特別意思。」等語
        （見原審卷第129、130頁之筆錄）。於本院證稱：「（
        問：系爭125地號土地承租人係何人？）答：是乙○○
        、沈寶貴。」、「（問：證人吳小姐於原審所陳述係實
        在？）答：均實在。」、「（提示本院卷第36、37、38
        頁，並問：備註欄記載戊○○○，何以會有此記載？）
        答：只有38頁（日期均為95年7月25日）兩張是我寫的
        ，我只有寫『戊○○○』4個字，並沒有寫『的地租』
        3字，36、37頁不是我寫的，當時是上訴人叫我幫她寫
        ，當時我很忙，所以我就寫上她的名字。」、「（問：
        寫上上訴人的名字是否表示承租人是上訴人，此地租是
        上訴人所繳？）答：沒有，我並沒有這個意思，發票上
        面承租人我還是寫乙○○、沈寶貴。只是上訴人叫我寫
        ，沒有其他意思。」、「（問：何以上訴人來繳租金你
        們會收？）答：我們只要有人來繳租金我們就收，有時
        候是承租人的小孩或他人來繳，我們不會過問何人來繳
        ，基本上是寫承租人的名字，租金只要有人來繳我們就
        收。」等語（見本院卷第82、83頁之筆錄）。此外，上
        訴人未能確切證明雙方有成立租約之情事，自難據為有
        利於上訴人之認定。況租金是否由承租人親自交付，並
        不影響租約之效力，亦難以租金係由上訴人代付，即認
        承租人係上訴人。
      3.又依被上訴人與訴外人沈寶桂就桃園縣復興鄉○○○段
        123地號、125地號土地所訂立之「私有耕地租用合約」
        第六條約定：「本合約租賃期間內，乙方（指沈寶桂，
        下同）如有下列各款情形之一者，甲方（指被上訴人，
        下同）得不經催告，亦無須先期通知，隨時終止本合約
        ，並收回土地，如甲方因此蒙受損害，乙方應付賠償責
        任。(一)積欠應繳甲方租額達二年總額者。……」（見原
        審卷第100頁之租用合約）。另被上訴人與訴外人乙○
        ○就桃園縣復興鄉○○○段125地號、126地號土地所訂
        立之「茶園放租合約」第十二條約定：「本合約有效期
        間內，乙方（指乙○○，下同）如有下列各款情形之一
        者，甲方（指被上訴人，下同）得不經催告，亦無須先
        期通知，隨時終止本合約；並收回茶園，如甲方因此蒙
        受損害，乙方應付賠償責任。(一)積欠應繳甲方茶菁達二
        年總額者。……」（見原審卷第101頁之放租合約。是
        依上開合約之約定可知，承租人可在二年租金之總額內
        自由選擇繳交金額之多寡，即使有逾期繳納之情形，只
        要未達二年租金之總額，被上訴人自不得以此終止租約
        ；且沈寶桂、乙○○向被上訴人承租之土地，除125地
        號土地外，沈寶桂尚有123地號土地，乙○○尚有126地
        號土地，亦有繳納租金，有繳租後被上訴人所交付之統
        一發票可考（見本院卷第50頁至第53頁），非如上訴人
        所言，被上訴人僅收取125地號之租金。至上訴人是否
        陪同沈寶桂、乙○○同來繳納租金以及繳納租金之方式
        為何，尚難以此遽認兩造間就系爭125地號土地存有租
        賃關係。
      4.又證人甲○○證稱：「（提示本院卷第31、32、33、34
        頁之通知書，並問：何以租金繳納通知書，有上訴人名
        字，並且寄到上訴人之住址？）答：我們會應承租人的
        要求，寄到他們要求的住址，因為有人會不知乙○○是
        誰，所以我會在上訴人名字上面再註明乙○○的名字，
        這主要是通知承租人來繳錢。」、「（問：按照證人的
        意思，是否乙○○、沈寶貴的繳納租金通知書都是寄到
        上訴人的住址？）答：我是根據承租人的要求寄發他們
        要的住址，承租人要我寄何處方便收，我就寄那的住址
        。」、「（問：何以沈寶貴有些土地的租金通知書是由
        沈寶貴本人收？）答：我也是應承租人的要求，他有說
        哪一筆土地寄到哪邊，我們就寄哪邊，我們不會特別問
        ，也有別的承租人也是這樣做。」、「（問：證人是否
        有承租人的租金係分期繳納？）答：有的，有些承租人
        錢不夠，先繳納多少我們就開多少金額的發票。」、「
        （問：所有租金繳納，被上訴人公司是否統一特定地點
        收租金？）答：會的，在當年度的第一次我會給茶農方
        便，有定點請承租人繳納，如果沒有繳的我們會再約第
        二次，用匯款或是在哪個地方繳納，看茶農的方便。」
        等語（見本院卷第83、84頁之筆錄）。是被上訴人主張
        其與承租人間普遍存有租金分期繳納之情形，如承租人
        要求被上訴人將其應繳納之租金分算並以其經常出外工
        作為由要求被上訴人將繳納通知寄發其所指定之地址或
        另定代收人，被上訴人均本於情誼配合辦理。上訴人所
        提出之繳納通知，亦係被上訴人應訴外人乙○○及沈寶
        貴之要求，方配合分算租金並另行寄發其所指定之地址
        等語，自屬可信。且上訴人亦自承於93年間偕同訴外人
        乙○○及沈寶貴前至被上訴人之公司並訂定租約，而依
        被上訴人與訴外人沈寶桂就123地號、125地號土地所訂
        立之「私有耕地租用合約」，及被上訴人與訴外人乙○
        ○就125地號、126地號土地所訂立之「茶園放租合約」
        （見原審卷第100頁之租用合約、第101頁之放租合約）
        ，上開租約簽約之承租人仍為乙○○及沈寶貴，而非上
        訴人。且被上訴人發給之繳款通知收件人亦為乙○○、
        沈寶貴，而非上訴人，足見系爭125地號之承租人應為
        乙○○、沈寶貴，而非上訴人，上訴人僅係陪同乙○○
        、沈寶貴至被上訴人公司簽約並為乙○○、沈寶貴代收
        信件，自難謂兩造間就系爭125地號土地有租賃關係存
        在。
      5.又系爭土地係由被上訴人出租予乙○○、沈寶貴，雙方
        租期至97年12月31日止，有租約可考（見原審卷第100
        、101頁）。而租賃契約屬債權，具相對效力，除當事
        人另有約定外，僅於契約當事人間發生權利義務關係。
        上訴人既非租賃契約之當事人，且如前所述，上訴人無
        法證明兩造間就系爭125地號土地有租賃關係存在。縱
        使上訴人謂其曾向乙○○、沈寶貴受讓承租權並曾代渠
        等繳納租金，然為被上訴人所否認，是被上訴人既不知
        轉讓之情事，且未承認，依民法第301條規定，對被上
        訴人不生效力，自難認兩造間就系爭125地號土地有租
        賃關係存在。
    (三)被上訴人主張上訴人於93年間曾向被上訴人表達欲購買系
      爭125地號土地，並希望被上訴人能配合向地政機關申請
      鑑界，費用由上訴人負擔，故被上訴人方以上訴人為代理
      人申請鑑界，上訴人並於94年7月4日向被上訴人申請購買
      系爭土地等情，並提出申請書為證（見本院卷第54頁之申
      請書）。經查，證人丙○○證稱：「我現在是擔任（被上
      訴人公司）經理，以前擔任副理，我負責資產管理。」、
      「（問：土地鑑界也是你負責？）答：我沒有權利核准，
      但是我看過會轉給總公司核准，總公司核准後，我再交給
      申請人或是承租人，由申請人或承租人向地政機關申請鑑
      界，由申請人或承租人付錢。」、「（問：系爭水流東段
      125地號土地是否有人申請鑑界？當時處理鑑界情形如何
      ？）答：這是由戊○○○的先生申請的，他先生叫何名字
      我不知道，他說要買所以先申請鑑界，如果要購買土地，
      任何人都可以向被上訴人公司申請。這是上訴人先生說要
      買土地，上訴人並不是承租人，也沒有要承租，系爭土地
      的承租人是乙○○、沈寶貴。」、「應該沒有錯，是93年
      間（申請鑑界）。」、「她先生是用上訴人名字申請購買
      ，所以先申請鑑界瞭解土地狀況再申請購買。我們公司的
      124地號沒有出租出去，只有125地號才有出租，上訴人申
      請鑑界125地號，係125地號有出租出去，所以才要申請鑑
      界，124地號不必鑑界，因為沒有出租出去。」等語（見
      本院卷第84頁至第86頁之筆錄）。足見被上訴人以上訴人
      為代理人申請鑑界純為上開土地買賣申請案，尚難以此遽
      認兩造間就系爭125地號土地有租賃關係存在。
五、綜上所述，被上訴人主張上訴人係無權占有，而依據民法第
    767條之規定，請求上訴人將系爭125地號土地上，如附圖所
    示編號125-A（面積39平方公尺）、125 -B（面積42平方公
    尺）、125-C（面積115平方公尺）、125- D（面積9平方公
    尺）、125-E（面積13平方公尺）、125-F（面積35平方公尺
    ）之地上物拆除，將土地返還被上訴人，自屬正當，應予准
    許。從而原審所為上訴人敗訴之判決，並無不合。上訴論旨
    指摘原判決不當，求予廢棄改判，為無理由，應駁回其上訴
    。
六、至兩造其餘之攻擊或防禦方法及所用之證據，經本院斟酌後
    ，認為均不足以影響本判決之結果，爰不逐一論列，併此敘
    明。
七、據上論結，本件上訴無理由，依民事訴訟法第449條第1項、
    第78條，判決如主文。
中    華    民    國    97    年    3     月    25    日
                  民事第七庭
                      審判長法  官  鄭三源
                            法  官  邱  琦
                            法  官  王聖惠
正本係照原本作成。
不得上訴。
中    華    民    國    97    年    3     月    25    日
                            書記官  陳樂觀


司法院資訊處製作；財團法人民間司法改革基金會備份。
